【裁判字號】    98,訴,1034
【裁判日期】    990312
【裁判案由】    偽造文書等
【裁判全文】
臺灣高雄地方法院刑事判決              98年度訴字第1034號
公  訴  人  臺灣高雄地方法院檢察署檢察官
被      告  辛○○
            庚○○
            戊○○原名陳鈺瑄.
共      同
選任辯護人  鍾義律師
上列被告因偽造文書等案件，經檢察官提起公訴（98年度偵字第
404 號），本院判決如下：
    主  文
辛○○、庚○○共同犯使公務員登載不實罪；辛○○處拘役伍拾
玖日，如易科罰金，以銀元參佰元即新臺幣玖佰元折算壹日，減
為拘役貳拾玖日，如易科罰金，以銀元參佰元即新臺幣玖佰元折
算壹日；庚○○處拘役肆拾日，如易科罰金，以銀元參佰元即新
臺幣玖佰元折算壹日，減為拘役貳拾日，如易科罰金，以銀元參
佰元即新臺幣玖佰元折算壹日。
辛○○其他被訴行使偽造私文書、乘機詐欺取財部分，均無罪。
戊○○無罪。
    事  實
一、辛○○與庚○○為父女關係。渠2 人均明知址設高雄市前金
    區○○○路505 號11樓「泰鼎興業有限公司」（下稱泰鼎興
    業公司）之實際負責人為辛○○，竟仍共同基於使公務員登
    載不實公文書之犯意聯絡，推由庚○○提供其身分證件，並
    書立民國93年12月6 日泰鼎興業公司股東同意書，委託某不
    知情之姓名年籍不詳之會計師，於93年12月21日前某日持向
    高雄市政府建設局（現改制為高雄市政府經濟發展局）申辦
    公司設立登記，申請登記庚○○為泰鼎興業公司之負責人，
    致使不知情之該管公務員於93年12月21日核准登記，將上開
    不實事項登載於其所執掌之公文書即「有限公司設立登記表
    」上，即將泰鼎興業公司之「董事」登記為庚○○，足以生
    損害於主管機關對於公司設立登記事項管理之正確性。嗣因
    泰鼎興業公司於報紙以「鯉龍山人文紀念館」名義刊登徵才
    廣告，甲○○見報後前往應徵接待人員，以新臺幣（下同）
    76萬8,000 元向泰鼎興業公司購買共16個靈骨塔位後，發覺
    受騙（此部分被訴行使偽造私文書及乘機詐欺取財部分，均
    無罪，理由詳後述），向臺灣高雄地方法院檢察署提出告訴
    ，經該署檢察官循線偵辦後查悉上情。
二、案經甲○○訴由臺灣高雄地方法院檢察署檢察官偵查起訴。
    理  由
甲、程序方面（證據能力之判斷）：
一、按被告以外之人於審判外之言詞或書面陳述，除法律有規定
    者外，不得作為證據，刑事訴訟法第159 條第1 項定有明文
    。南寶山開發建設股份有限公司（下稱南寶山公司）於97年
    12月2 日之陳報狀、96年6 月11日對泰鼎興業公司寄發之存
    證信函，均屬被告以外之人於審判外之陳述，辯護人於本院
    準備程序已否認上開證據方法之證據能力（見本院訴字卷第
    57頁），且查無刑事訴訟法第159 條之3 所定各款情形，依
    前揭說明，應認上開陳報狀及存證信函，均無證據能力。
二、依刑事訴訟法第158 條之3 規定，證人依法應具結而未具結
    者，其證言不得作為證據。證人即告訴人甲○○之夫丙○○
    於偵查中之陳述，經遍查本件偵查卷宗（97年度他字第3917
    號、98年度偵字第404 號偵查卷宗），均無結文在卷，顯未
    具結，則依上開規定，應認證人丙○○於偵查中之陳述無證
    據能力。
乙、實體方面：
壹、有罪部分：
一、訊據被告辛○○、庚○○固均不否認泰鼎興業公司成立時，
    登記被告庚○○為該公司負責人之事實，惟均矢口否認有何
    使公務員登載不實之犯行，被告辛○○辯稱：公司設立時就
    是庚○○經營，公司登記部分是實在的云云；被告庚○○則
    辯稱：伊一開始當公司負責人，確實有在執行業務，公司當
    時主要業務是飲水機、保健食品等，至95或96年底公司轉型
    經營納骨塔業務後，因伊不熟悉，始由被告辛○○擔任實際
    負責人處理該方面業務云云。
二、惟查：
  (一)被告庚○○於93年12月21日前某日，提供其身分證件，並書
    立93年12月6 日泰鼎興業公司股東同意書，委託某不知情之
    姓名年籍不詳會計師，於93年12月21日前某日持向高雄市政
    府建設局（現改制為高雄市政府經濟發展局），申辦「泰鼎
    興業有限公司」之設立登記，並申請登記被告庚○○為該公
    司之負責人（即董事），而不知情之該管公務員於93年12月
    21日核准登記，於其所執掌之公文書即「有限公司設立登記
    表」上，將泰鼎興業公司之負責人登記為庚○○，泰鼎興業
    公司至96年11月5 日始變更登記董事為被告辛○○等情，業
    據被告辛○○、庚○○供承在卷，並有高雄市政府98年1 月
    13日高市府經二公字第098004 07940號函檢送之泰鼎興業公
    司設立登記表、93年12月6 日泰鼎興業公司股東同意書、被
    告庚○○身分證正、反面影本、有限公司變更登記表、96年
    10月29日泰鼎興業公司股東同意書、被告辛○○身分證正、
    反面影本各1 份在卷為憑（見臺灣高雄地方法院檢察署98年
    度偵字第404號卷《下稱偵2 卷》第5 至9 、16至19頁）。
  (二)被告辛○○於偵查中供稱：是伊要被告庚○○登記，伊是被
    告庚○○之父親，伊2 人都是公司股東，她相信伊，故交給
    伊處理，伊因還有其他公司，故以庚○○的名字登記等語（
    見臺灣高雄地方法院檢察署97年度他字第3917號卷《下稱偵
    1 卷）第41頁），被告庚○○於偵查中供稱：伊雖是董事長
    ，但只是掛名，不清楚公司業務，也沒有處理公司事務，公
    司事務是被告辛○○在處理；當初公司登記時以伊名字申請
    等語（見偵1 卷第41頁），均供述被告庚○○為泰鼎興業公
    司之掛名董事。被告辛○○、庚○○於本院固均辯稱泰鼎興
    業公司成立時，從事保健商品及飲水機之販售，被告庚○○
    為該公司之實際負責人云云。惟查，證人即共同被告辛○○
    於本院證稱：當時成立泰鼎興業公司是要賣化妝品及濾水器
    ，公司剛成立時，由被告庚○○擔任總經理，當時公司實際
    負責人是庚○○，一開始是伊找被告庚○○商量成立泰鼎興
    業公司，公司成員幹部、主管有幾個人伊不清楚，要問庚○○比較清楚，當時伊不自己擔任這家公司之負責人是因伊想
    自己年紀大，不想做那麼多事，後來因為庚○○做得不是很
    好，公司要轉型賣靈骨塔，塔位的事情伊比較清楚，庚○○
    不懂，所以改由伊來經營，庚○○就完全退出公司經營；公
    司曾賣的化妝品有玻尿酸，也有賣一些健康食品，如骨錠，
    公司當時買賣的濾水器只賣1 種廠牌，名稱好像是「精典」
    等語（見本院訴字卷第179 至182 、184 至185 頁），與證
    人即共同被告庚○○於本院證稱：當初是伊有意願想要自己
    做一些事情，伊向伊父親提起有一些產品想要自己賣，一開
    始是淨水器，後來有保健食品，如玻尿酸、骨錠、膠原蛋白
    粉，淨水機的廠牌伊沒有注意，公司從臺北進貨，進貨的廠
    商名稱伊忘記了，伊當初會向該臺北廠商進貨，是伊父親的
    朋友介紹的，公司剛成立賣上開商品時，屬於泰鼎興業公司
    的員工只有伊與伊父親，伊當時在公司擔任會計及業務，業
    務是指推銷產品，辛○○透過他的朋友幫忙推展業務，成立
    泰鼎興業公司時，辛○○有出資幾十萬元，伊有出資，忘記
    確切數目，因為之前業務一直賣得不好，公司於95年年底改
    賣靈骨塔等語（見本院訴字卷第185 至189 頁），對於泰鼎
    興業公司之成立，是由被告辛○○或被告庚○○提議，被告
    辛○○有無出資、參與泰鼎興業公司經營之程度等節，渠2
    人證述均不一致，顯然渠2 人之證述均有避重就輕之情事。
    又倘被告庚○○確為泰鼎興業公司成立時之實際負責人，負
    責該公司業務之執行，其竟會沒注意該公司販賣淨水器之廠
    牌名稱，亦有違常情。再者，由泰鼎興業公司之設立登記表
    及變更登記表可知，該公司從93年12月21日設立登記時起，
    即登載14項營業項目，其中第11項為「殯葬場所開發租售業
    」，迄該公司至96年11月5 日辦理變更登記，變更負責人為
    被告辛○○時止，該公司之營業項目均無變動，有高雄市政
    府98年1 月13日高市府經二公字第09800407940 號函檢送之
    泰鼎興業公司設立及歷次變更登記所附之設立登記表、變更
    登記表各1 份在卷為憑（見偵2 卷第5 至19頁），而被告辛○○、庚○○均供述被告庚○○不懂靈骨塔業務，則由泰鼎
    興業公司於設立登記時，已將營業項目登載含被告庚○○不
    懂之「殯葬場所開發租售業」乙節，足見泰鼎興業公司之設
    立原因，非如被告庚○○所證述係因其欲販賣一些產品而起
    ，當係由被告辛○○提議而成立。參以被告辛○○於本院供
    述：泰鼎興業公司成立時，伊有出資等語（見本院訴字卷第
    24 6頁），核與證人即共同被告庚○○於本院證述該公司成
    立時，被告辛○○有出資幾十萬元等語（見本院訴字卷第18
    8 頁）相符，而泰鼎興業公司設立登記時卻未登記被告辛○○為該公司股東，有泰鼎興業公司設立登記表附卷可稽（見
    偵1 卷第7 頁），亦可佐證被告辛○○有以被告庚○○為其
    在泰鼎興業公司為掛名董事之情事。
  (三)從而，被告辛○○、庚○○此部分所辯均不足採，此部分事
    證明確，被告辛○○、庚○○共同使公務員登載不實之犯行
    堪以認定，應依法論科。
三、論罪科刑之依據：
  (一)查被告辛○○、被告庚○○行為後，94年2 月2 日修正公布
    之刑法，業於95年7 月1 日起施行，另刑法施行法亦於95年
    6 月14日增訂第1 條之1 規定，並自95年7 月1 日施行。其
    中修正後刑法第2 條之規定，乃係關於新舊法比較適用之準
    據法，其本身無關行為可罰性要件之變更，故於95年7 月1
    日刑法修正施行後，如有涉及比較新舊法之問題，即應逕依
    修正後刑法第2 條第1 項規定，為「從舊從輕」之比較。又
    本次法律變更，比較時應就罪刑有關之共犯、未遂犯、想像
    競合犯、牽連犯、連續犯、結合犯，以及累犯加重、自首減
    輕暨其他法定加減原因（如身分加減）與加減例等一切情形
    ，綜其全部罪刑之結果而為比較（最高法院95年5 月23日95
    年度第8 次刑事庭會議決議參照）。茲就本案相關法律變更
    比較如下：
  1.法定刑有罰金刑部分，依修正後刑法第33條第5 款「罰金：
    新臺幣1 千元以上，以百元計算之」規定觀之，最低額為新
    臺幣1 千元；而修正前刑法第33條第5 款規定「罰金：銀元
    1 元以上」，銀元1 元即新臺幣3 元，是經比較後，以修正
    前刑法第33條第5 款規定較有利於被告辛○○、庚○○。
  2.修正後刑法第28條關於成立共同正犯之標準，將原來共同正
    犯之共同「實施」犯罪，改為共同「實行」犯罪，剔除完全
    未參與犯罪相關行為之「實行」的「陰謀共同正犯」及「預
    備共同正犯」，本案被告辛○○、庚○○所涉使公務員登載
    不實犯行無論依新舊法，均成立共同正犯，即無有利或不利
    之情形，於刑法修正施行後法院為裁判時，本無庸為新、舊
    法之比較。然個案如有其他應依刑法第2 條第1 項之規定為
    新、舊法之比較情形時，依綜其全部罪刑之結果而為比較後
    ，整體適用法律。
  3.易科罰金之折算標準，依修正前刑法第41條第1 項前段及修
    正前罰金罰鍰提高標準條例第2 條規定，有期徒刑或拘役易
    科罰金，以銀元100 元以上300 元以下（即新臺幣300 元以
    上900 元以下）折算1 日；修正後刑法第41條第1 項前段規
    定，則改為以新臺幣1,000 元、2,000 元或3,000 元折算1
    日。比較新舊法，關於被告所處有期徒刑易科罰金之折算標
    準，以適用修正前之規定對其較為有利。
  4.綜合上開規定整體比較之結果，以適用行為時之舊法於被告
    較為有利，爰依刑法第2 條第1 項前段之規定，適用行為時
    即修正前之刑法予以論處。
  (二)按有限公司應至少置董事1 人執行業務並代表公司，最多置
    董事3 人，應經三分之二以上股東之同意，就有行為能力之
    股東中選任之；公司章程應載明董事人數，公司法第108 條
    第1 項前段、第101 條第1 項第7 款定有明文。又公司法第
    388 條雖規定「主管機關對於公司登記之申請，認為有違反
    本法或不合法定程式者，應令其改正，非俟改正合法後，不
    予登記。」然此指僅形式上審查其是否「違反公司法」或「
    不合法定程式」而已，倘其申請形式上合法，即應准予登記
    ，不再為實質之審查。且依公司法第9 條第4 項規定，公司
    之設立或其他登記事項如涉及偽造、變造文書，須經裁判確
    定後，始由中央主管機關撤銷或廢止其登記。則行為人辦理
    公司登記事項，如有明知為不實之事項，而使公務員登載於
    職務上所掌之公文書，足以生損害於公眾或他人者，即有刑
    法第214 條之適用（最高法院96年度第5 次刑事庭會議決議
    參照）。是核被告辛○○、被告庚○○所為，均係犯刑法第
    214 條之使公務員不實登載罪。其2 人間，有犯意聯絡及行
    為分擔，應論以共同正犯。爰審酌被告辛○○為逃避主管機
    關之審查，以被告庚○○擔任泰鼎興業公司之掛名董事，被
    告庚○○為被告辛○○之女，盲目依照被告辛○○之指示登
    記為泰鼎興業公司之董事，對主管機關管理公司登記事項之
    正確性造成危害，且犯後飾詞卸責，未見悔意，實不足取，
    惟其2 人均無前科，有臺灣高等法院被告前案紀錄表各1 份
    在卷可稽，素行尚可，於96年11月5 日已變更登記被告辛○○為泰鼎興業公司之負責人，期間尚無不法行為等一切情狀
    ，分別量處如主文所示之刑，並依修正前刑法第41條第1 項
    前段規定，分別諭知易科罰金之折算標準。又被告辛○○、
    庚○○犯罪時間在96年4 月24日以前，合於依中華民國九十
    六年罪犯減刑條例所定之減刑條件，應依該條例第2 條第1
    項第3 款之規定，各應減其宣告刑2 分之1 ，及諭知易科罰
    金之標準，以資懲儆。
貳、無罪部分：
一、公訴意旨另以：被告辛○○為泰鼎興業公司實際負責人、被
    告戊○○在泰鼎興業公司擔任副理：
    (一)泰鼎興業公司設立後成為址設臺南市○○區○○路2 段24
      8 號21樓之2 「南寶山開發建設股份有限公司」（下稱南
      寶山公司）之經銷商，並取得銷售址設屏東縣獅子鄉○○
      路楓林二巷200 號「鯉龍山人文紀念館」之殯葬服務設施
      （即靈骨塔位，下稱靈骨塔位）之權利。被告辛○○明知
      未經南寶山公司同意，竟基於行使偽造私文書之犯意，委
      由不知情擔任泰鼎興業公司副總經理之己○○向不知情之
      報社工作人員，於96年1 月10日在自由時報上冒用鯉龍山
      人文紀念館之名義刊登徵才廣告，並偽以徵招儲備幹部及
      服務人員（實際上係對應徵者要求其購買靈骨塔位），而
      足以生損害於南寶山公司及應徵者。
    (二)告訴人甲○○見報後，前往泰鼎興業公司應徵接待人員，
      經被告戊○○面試後，被告辛○○、戊○○均已知悉告訴
      人甲○○因長期患有躁鬱症而有情緒不穩等症狀，且其判
      斷、辨別事理能力已低於常人，被告辛○○、戊○○竟基
      於共同意圖為自己不法之所有，利用告訴人前揭症狀，誘
      使告訴人先後於96年1 月12日、19日，返回其位於高雄市
      三民區○○路417 巷18號之住處內拿取其所有之臺北富邦
      商業銀行股份有限公司（下稱臺北富邦銀行）三民分行帳
      戶存摺及印章，並陪同前往臺北富邦銀行三民分行及港都
      分行，分別提款新台幣（下同）57萬6,000 元及23萬6,00
      0 元，合計提領81萬2,000 元，而以其中76萬8,000 元向
      泰鼎興業公司購買共16個靈骨塔位。
    嗣因告訴人發覺受騙，向臺灣高雄地方法院檢察署提出告訴
    。因認被告辛○○所為刊登徵才廣告之行為涉有刑法第216
    條、第210 條之行使偽造私文書罪嫌；被告辛○○、戊○○
    誘使告訴人購買靈骨塔位之行為，共同涉犯刑法第341 條第
    1 項乘機詐欺取財罪嫌云云。
二、按犯罪事實應依證據認定之，無證據不得認定犯罪事實；不
    能證明被告犯罪者，應諭知無罪之判決，刑事訟訴法第154
    條第2 項、第301 條第1 項分別定有明文。次按刑事訴訟法
    上所謂定犯罪事實之證據，係指足以認定被告確有犯罪行為
    之積極證據而言，該項證據自須適合於被告犯罪事實之認定
    ，始得作為斷罪之資料，而認定不利於被告之事實，須依積
    極證據，苟積極證據不足為不利於被告事實之認定時，即應
    為有利於被告之認定，更不必有何有利之證據（參照最高法
    院29年上字第3105號、30年上字第816 號判例）。又告訴人
    之告訴，係以使被告受刑事訴追為目的，是其陳述是否與事
    實相符，仍應調查其他證據以資審認（最高法院52年度台上
    字第1300號判例意旨參照）。
三、公訴人認被告辛○○涉犯上開行使偽造私文書罪嫌，被告辛○○、戊○○共同涉犯上開乘機詐欺取財罪嫌，無非係以被
    告辛○○、戊○○於偵查中之供述，證人即告訴人之夫丙○○於偵查中之指述、證人即長庚紀念醫院高雄分院精神科醫
    師張明永於偵查中之證述、證人即時任泰鼎興業公司副總經
    理己○○於偵查中之證述，並有96年1 月10日自由時報分類
    廣告影本及廣告內容原樣本、告訴人所有之臺北富邦銀行三
    民分行帳戶存摺內頁影本、臺北富邦銀行三民分行98年2 月
    11日北富銀三字第0000018 號函檢附之告訴人帳號00000000
    0000號帳戶之開戶資料、歷史交易明細及提領款收入傳票影
    本各1 份、告訴人於96年1 月12日、19日以76萬8,000 元向
    泰鼎興業公司購買共16個靈骨塔位之統一發票2 紙、購買憑
    證16紙、南寶山公司97年12月2 日陳報狀暨所附「鯉龍山人
    文紀念館」靈骨塔位價格表1 紙、南寶山公司96年6 月11日
    對泰鼎興業公司寄發之存證信函1 份、本院96年度禁字第14
    4 號裁定書及該案卷宗、財團法人長庚紀念醫院高雄分院97
    年3 月19日（97）長庚院高字第731650號函暨所附精神鑑定
    報告書1 份、95年10月3 日出具之診斷證明書1 紙、全民健
    康保險證明卡1 紙、告訴人於長庚紀念醫院之病歷資料1 份
    、本院96年度訴字第1595號返還價金事件和解筆錄1 份及泰
    鼎興業公司人事報聘申請書2 紙在卷，為其主要論據。
四、訊據被告辛○○堅決否認有何行使偽造私文書及乘機詐欺取
    財犯行，辯稱：關於行使偽造私文書部分，「鯉龍山人文紀
    念館」只是1 個商品，伊等實際上是賣「鯉龍山人文紀念館
    」的靈骨塔，伊有問過南寶山公司董事長乙○○，他說不需
    要授權，故伊直接以「鯉龍山人文紀念館」大高雄管理處名
    義刊登徵才廣告，伊未冒用他人名義刊登廣告；關於準詐欺
    取財罪部分，當時應徵之服務人員是在客人參觀時，要陪同
    介紹，告訴人甲○○是應徵服務人員，泰鼎興業公司未規定
    服務人員要購買靈骨塔位，伊與告訴人接觸、交談是她要買
    塔位，要去領錢，當天伊剛好在公司，因為要領那麼多錢，
    故伊開車載她與戊○○會比較安全，那時伊才看到她，伊與
    她接觸時間差不多1 個小時，當時伊僅開車，未與她交談，
    伊當時覺得她很正常，伊不曉得告訴人有躁鬱症的情形，且
    伊等賣給她的價錢合理，並未高出市價等語。被告戊○○亦
    堅決否認有何乘機詐欺取財犯行，辯稱：告訴人至泰鼎興業
    公司是應徵服務、接待人員，工作內容為了解產品、帶客戶
    去看寶塔，對於公司販賣靈骨塔的業務必須有所了解，所以
    她有到「鯉龍山人文紀念館」去看伊等販賣靈骨塔的狀況，
    她看了之後說她很喜歡，是她自己主動表示要購買，伊未對
    她推銷，伊與她接觸時，她的精神狀況看起來都正常，伊不
    瞭解她有躁鬱症等語。
五、經查：
  (一)關於被告辛○○被訴行使偽造私文書部分：
  1.被告辛○○委由泰鼎興業公司副總經理己○○，於96年1 月
    10日在自由時報以「鯉龍山人文紀念館」之名義刊登徵才廣
    告，並徵招儲備幹部及服務人員之事實，業據被告辛○○於
    本院供述在卷（見本院訴字卷第249 頁），核與證人己○○
    於偵查及本院證述：泰鼎興業公司以「鯉龍山人文紀念館」
    名義刊登徵才廣告是伊負責等語（見偵2 卷第83頁、本院訴
    字卷第228 頁）相符，並有報紙分類廣告影本1 紙在卷為憑
    （見偵1 卷第7 頁），堪以認定。
  2.「鯉龍山人文紀念館」係南寶山公司銷售之靈骨塔位產品名
    稱，地點在鯉龍山，地址為屏東縣獅子鄉○○路楓林二巷20
    0 號，名稱原來是「南寶寺逍遙世界金寶塔」，後來南寶山
    公司向屏東縣政府報備更名為「鯉龍山人文紀念館」，該公
    司將總經銷交給翔禾開發建設企業股份有限公司（下稱翔禾
    公司），翔禾公司再與泰鼎興業公司簽訂經銷合約，由泰鼎
    興業公司銷售「鯉龍山人文紀念館」之靈骨塔位等節，業據
    證人即南寶山公司負責人乙○○於本院證述在卷（見本院訴
    字卷第93至103 頁），並有翔禾公司與泰鼎興業公司簽訂之
    經銷合約書影本1 份附卷為憑（見本院訴字卷第162 至167
    頁）。證人乙○○於本院固證述其未允許泰鼎興業公司使用
    「鯉龍山人文紀念館」名義刊登徵才廣告（見本院訴字卷第
    101 頁）。惟按刑法處罰偽造文書罪之主旨，所以保護文書
    之實質的真正，故不僅作成之名義人須出於虛捏或假冒，即
    文書之內容，亦必出於虛構，始負偽造之責任（最高法院20
    年上字第10 50 號判例意旨參照）。本件徵才廣告之內容主
    要為：「鯉龍山人文紀念館、新成立、大高雄管理處誠徵、
    儲備主管2 名、女助理員6 名、接待服務10名、以上人員需
    身心健康‧無不良嗜好、--意者請洽--高雄市○○○路505
    號11樓（青年路口）或電（07）0000000 林秘書」等語（見
    偵1 卷第7 頁），並未具名徵才單位係南寶山公司或泰鼎興
    業公司，而一般大眾見聞該廣告內容時，雖可能會認為徵才
    單位係「鯉龍山人文紀念館」之大高雄管理處，然如前所述
    ，泰鼎興業公司為「鯉龍山人文紀念館」靈骨塔位之經銷商
    ，有權銷售該靈骨塔位，且由證人乙○○於本院證稱：若有
    人要向泰鼎興業公司購買塔位，通常都會帶去現場，因為一
    般買塔位很少沒有去看現場就買等語（見本院訴字卷第103
    頁），可知泰鼎興業公司的確需要人員接待客戶至「鯉龍山
    人文紀念館」現場參觀以銷售該靈骨塔位，則泰鼎興業公司
    刊登上開徵才廣告內容，尚難認為有冒用他人名義及內容出
    於虛構之情事，而與刑法偽造私文書罪之構成要件有別。
  3.從而，被告辛○○授權己○○刊登上開內容之廣告，未於廣
    告內表明徵人單位係泰鼎興業公司，而以「鯉龍山人文紀念
    館」名義為之，作法固然可議，然因上開廣告內容尚不足認
    有冒用他人名義及虛構內容之情事，尚不得以行使偽造私文
    書之罪名相繩。此外，本院依現存卷證，復查無其他積極證
    據足證被告辛○○確有公訴意旨所指此部分之犯行，即屬犯
    罪不能證明，揆諸前開說明，應諭知被告辛○○此部分無罪
    之判決。
  (二)關於被告辛○○、戊○○被訴乘機詐欺取財部分：
  1.告訴人甲○○因見報紙上開徵人啟事後，於96年1 月10日前
    往泰鼎興業公司應徵「鯉龍山人文紀念館」之接待人員，由
    被告戊○○面試後，告訴人於同年月11日參加泰鼎興業公司
    所舉辦參觀「鯉龍山人文紀念館」靈骨塔位之解說團後，於
    96年1 月12日，由被告辛○○開車，搭載被告戊○○及告訴
    人返回其位於高雄市○○區○○路417 巷18號住處，拿取告
    訴人所有臺北富邦銀行三民分行000000000000號帳戶存摺及
    印章後，再前往臺北富邦銀行三民分行，提領57萬6,000 元
    ，復於同年月19日，由被告戊○○陪同告訴人返回其上址住
    處，拿取上開帳戶存摺及印章後，前往臺北富邦銀行港都分
    行提領23萬6,000 元，合計共提領81萬2,000 元，而以其中
    76萬8,000 元向泰鼎興業公司購買共16個靈骨塔位等情，業
    據被告辛○○、戊○○於偵查及本院供述在卷（見偵1 卷第
    42頁、偵2 卷第67至68頁、本院訴字卷第250 至259 頁），
    核與證人即告訴人甲○○於本院證述伊至泰鼎興業公司應徵
    接待人員，及經被告戊○○鼓吹後購買16個靈骨塔位之過程
    （見本院訴字卷第129 至142 頁）大致相符，並有報紙分類
    廣告影本（見偵1 卷第7 頁）、臺北富邦銀行三民分公司98
    年2 月11日北富銀三字第0000018 號函檢附之存戶甲○○活
    儲帳號000000000000（原富銀帳號000000000000）之開戶資
    料、歷史交易明細及提領款收入傳票影本1 份（見偵2 卷第
    43至59頁）、統一發票影本2 紙及塔位購買憑證影本16紙（
    見偵1 卷第9 至26頁）在卷為憑，固堪認定。
  2.惟按刑法第341 條乘機詐欺取財罪，係指利用被害人未滿20
    歲知慮淺薄，或乘被害人精神障礙、心智缺陷而致其辨識能
    力顯有不足或其他相類之情形，對事務不能為合理之分析與
    利害之判斷時，使之將本人或第三人之物交付或得財產上之
    利益而言。本案告訴人為55年4 月17日生，於96年1 月12日
    、19日購買上開靈骨塔位共16個時，為40歲之人，是被告辛○○、戊○○所為是否該當於刑法第341 條第1 項之乘機詐
    欺取財罪，須審究告訴人為前開購買靈骨塔位行為時，客觀
    上是否處於因精神障礙、心智缺陷而致其辨識能力顯有不足
    之狀態，及被告辛○○、戊○○是否明知告訴人有精神障礙
    或心智缺陷，而利用告訴人此一精神狀態使之為財物之交付
    等情為斷。查：
    (1)告訴人於35、36歲時因躁鬱症病發，長期在長庚紀念醫院
      高雄分院（下稱高雄長庚醫院）接受治療之事實，業據證
      人即高雄長庚醫院醫師張明永於偵查中證述在卷（見偵1
      查卷第78頁），並有高雄長庚醫院診斷證明書1 紙附卷為
      憑（見偵1 卷第5 頁）。告訴人為上開購買靈骨塔位行為
      時之精神狀態，處於輕躁期，對於外界事物之現實判斷力
      及自我控制已有受損，至少已達精神耗弱之情形，有高雄
      長庚醫院97年4 月24日精神鑑定報告書1 份在卷為憑（見
      偵1 卷第61至67頁）。
    (2)證人即告訴人之夫丙○○固於本院證稱：告訴人從91年開
      始罹患躁鬱症，發病時一般人可以看得出她情緒比較high
      ，非常亢奮，不管是誰跟她講話，講好話她都聽得下去，
      把每個人當成好人；她在購買時會不經思考就直接買下去
      ，因為伊本身做行銷，伊看就知道有問題，一般有點經驗
      的人就知道這個有問題云云（見本院訴字卷第115 頁），
      惟證人丙○○為告訴人之夫，對於告訴人之病情知之甚詳
      ，能否以其個人經驗推測被告辛○○、戊○○是否知悉告
      訴人之精神狀況，尚非無疑。而由證人即高雄長庚醫院醫
      師張明永於偵查中證述：告訴人看診時有告訴伊她去買靈
      骨塔之事，她告訴伊她找到新工作，當時她的情緒處於輕
      躁到躁症之間，一般來說，輕躁時病人會多話、不想睡覺
      及很有活力，很慷慨，會想亂買東西花錢，且會打扮得很
      漂亮，這時候醫生如果再仔細一點，就可知道他處於輕躁
      ，但一般人看不出來該人有精神疾病，只會覺得該人熱情
      過度、樂於助人、怪怪的，而躁起來時，一般人就可看出
      該人有精神疾病，因此時病人會有許多誇大的想法；伊有
      位病人在輕躁期間，會大量去買房子，等到躁症期間過後
      ，再問他，他會不知曾做過的事，或是想起來之後表現出
      很後悔的情緒，醫學上稱此為「非理性的購買」，與病人
      交易的人，很難知道病人的行為是非理性購買，除非病人
      已躁到表現很誇張的行為等語（見偵1 卷第78至79頁），
      可知告訴人在輕躁期時，一般人難以知悉其患有精神疾病
      。佐以證人即告訴人甲○○於本院證稱：伊應徵時沒有說
      伊有精神方面的問題，伊應徵當時很興奮，覺得自己好了
      ，感覺他們人很好，伊相信他們；伊會購買靈骨塔位是因
      為陳鈺瑄（即戊○○）說這個可以增值，因為錢放在銀行
      利息很低，而且那裡風水好，可以作為投資，他們看伊買
      那麼多還很驚訝等語（見本院訴字卷第130 至132 頁），
      對於購買上開靈骨塔位之過程能清晰陳述，足見被告辛○○、戊○○辯稱伊等不知道告訴人有躁鬱症等語，非全然
      無據，即難認被告辛○○、戊○○有乘機詐欺取財之犯罪
      故意。
  3.綜上，被告戊○○對前往泰鼎興業公司應徵之告訴人推銷「
    鯉龍山人文紀念館」之靈骨塔位，被告辛○○、戊○○積極
    陪同告訴人返回告訴人住處拿取上開銀行帳戶存摺、印章，
    前往銀行提領現金，購買靈骨塔位達16個，使告訴人無與家
    人冷靜商量之時間，此銷售手法固不足取。但因檢察官所舉
    證據，尚不能證明被告辛○○與戊○○均係明知告訴人患有
    躁鬱症，故意利用告訴人精神障礙、辨識力顯有不足之情形
    ，與告訴人為上開交易行為，即不能以乘機詐欺取財罪相繩
    。此外，本院復查無其他積極證據足證被告辛○○、戊○○
    確有公訴意旨所指此部分之犯行，即屬犯罪不能證明，揆諸
    前開說明，此部分應諭知被告辛○○、戊○○無罪。
據上論斷，應依刑事訴訟法第299 條第1 項前段、第301 條第1
項，刑法第2 條第1 項前段、第214 條，修正前刑法第28條、第
41條第1 項前段，廢止前罰金罰鍰提高標準條例第2 條，現行法
規所定貨幣單位折算新臺幣條例第2 條，中華民國九十六年罪犯
減刑條例第2 條第1 項第3 款、第7 條，判決如主文。
本案經檢察官丁○○到庭執行職務。
中    華    民    國    99    年    3     月    12    日
                  刑事第六庭  審判長法  官  李璧君
                                    法  官  曾仁勇
                                    法  官  曾鈴
以上正本證明與原本無異。
如不服本判決應於收受送達後10日內向本院提出上訴書狀，並應
敘述具體理由；如未敘述上訴理由者，應於上訴期間屆滿後20日
內向本院補提理由書（均須按他造當事人之人數附繕本）「切勿
逕送上級法院」。
中    華    民    國    99    年    3     月    15    日
                                    書記官  李月君
附錄本判決論罪科刑法條：
中華民國刑法第214條（使公務員登載不實罪）
明知為不實之事項，而使公務員登載於職務上所掌之公文書，足
以生損害於公眾或他人者，處3 年以下有期徒刑、拘役或5 百元
以下罰金。

司法院資訊處製作；財團法人民間司法改革基金會備份。
